最高法院刑事判決                              八十六年度台上字第七三九八號
    上  訴  人  甲○○
右上訴人因常業重利（違反銀行法）案件，不服台灣高等法院高雄分院中華民國八十
六年一月二十一日第二審判決（八十五年度上訴字第一四四二號，起訴案號：台灣高
雄地方法院檢察署八十五年度偵字第五八○九號），提起上訴，本院判決如左：
    主  文
上訴駁回。
    理  由
按刑事訴訟法第三百七十七條規定：上訴於第三審法院，非以判決違背法令為理由，
不得為之。是提起第三審上訴，應以原判決違背法令為理由，係屬法定要件。如果上
訴理由狀並未依據卷內訴訟資料，具體指摘原判決不適用何種法則或如何適用不當，
或所指摘原判決違法情事，顯與法律規定得為第三審上訴理由之違法情形，不相適合
時，均應認其上訴為違背法律上之程式，予以駁回。本件原判決撤銷第一審之不當判
決，改判論處上訴人甲○○以乘他人急迫貸以金錢，而取得與原本顯不相當之重利為
常業罪刑。係綜核上訴人之部分自白，證人張燕輝、黃嘉祈、李陳環、林黃阿梅、王
春香之證詞暨扣案之帳冊、本票、支票等證據為論據，認定上訴人於民國七十六年間
因出售繼承之土地，得款新台幣（下同）一千三百餘萬元，並於八十二年間，以原判
決附表一所示本票向李陳環、高李雅子、王春香及其他不詳之人借款，給予月息一分
半至二分不等之利息，乃以上述籌得之資金，在高雄縣林園鄉○○○路二○六巷六號
住處，對於原判決附表二所示之人，乘渠等急迫之際，貸以金錢，為期一月至二月不
等，而收取月息二分半至三分不等之重利，賴以營生，並以之為常業。嗣於八十五年
二月十三日十五時四十分許，在上開住處為警查獲之事實，已詳其所憑之證據及認
定之理由。而以上訴人向借款人收取月息二分半至三分利息，其年利率高達百分之三
十至三十六，已超出法定利率甚多，應屬重利，借款人若非急迫，豈肯向上訴人借款
﹖上訴人所辯：月息二分半至三分乃民間貸款之標準，非屬重利云云，核係卸責飾詞
，不足採信，亦於理由內予以指駁。復說明上訴人於一、二年內僅向他人借款一千餘
萬元，依目前社會經濟活動情況，尚難認係經營收受存款業務，公訴意旨指上訴人另
牽連犯銀行法第一百二十五條第一項之罪嫌者，尚有不當，因此部分與重利罪部分有
裁判上一罪之關係，爰不另為無罪之諭知等情綦詳。所為論斷，俱有卷內證據資料足
憑，從形式上觀察，原判決並無違背法令之情形存在。查刑法第三百四十四條普通重
利罪固以乘特定人急迫、輕率或無經驗貸以金錢或其他物品，而取得與原本顯不相當
之重利為要件，惟若明知社會上有因急迫而舉債濟急，預定荷刻條件，一俟他人告貸
，藉以博取重利，為生活之資，以此為生活之事業者，即應成立同法第三百四十五條
之常業重利罪。本件借款人張燕輝、劉保能、黃嘉祈、林佳璋、李能福等人分別於警
訊及第一審調查中指稱因急迫需款始向上訴人借錢，利息預扣，無抵押品者月息三分
，有抵押品者月息二分半，借款時需同時簽發本金、及利息之票據等情。顯係乘人急
迫，預定苛刻條件，藉以博取重利，為生活之資，核與常業重利罪之構成要件相當，
原不以超過法定利率多少為必要。而原判決論上訴人所犯成立常業重利罪之理由，
容稍欠周全，但與判決主旨無生影響。是原判決之適用法律並無不當。又常業重利罪
係以概括的不特定人為貸款之對象，與普通重利罪須乘特定之被害人急迫貸以金錢者
稍有不同，故常業重利罪之被害人為何，自無一一調查之必要性，原審未就附表二所
示之借款人傳案調查，亦無違法之可言。上訴意旨置原判決上開明確論斷於不顧，對
原審採證、認事及證據證明力自由判斷之審判職權行使，專憑己見，漫指原判決違法
，而所指摘者均為單純事實上之爭辯，要非適法之第三審上訴理由。是上訴意旨所指
摘原判決違法情事顯與法律規定得為第三審上訴理由之違法情形，不相適合。揆諸首
開說明，其上訴為違背法律上之程式，應予駁回。
據上論結，應依刑事訴訟法第三百九十五條前段，判決如主文。
中      華      民      國    八十六    年     十二     月     十八     日
                              最高法院刑事第八庭
                                  審判長法官  紀  俊  乾
                                        法官  楊  商  江
                                        法官  黃  正  興
                                        法官  丁  錦  清
                                        法官  賴  忠  星
      右正本證明與原本無異
                                              書  記  官
中      華      民      國    八十六    年     十二     月    二十四    日
